ACORDAO-COMPLETO-2404138

ACÓRDÃO 754/2020 ATA 10/2020 - PLENÁRIO

VISTOS, relatados e discutidos estes autos de representação, protocolizada com base no art. 113, § 1º, da Lei 8.666/1993, noticiando pretensas inconformidades no edital do pregão eletrônico 5/2020 (menor preço por item) , conduzido pelo Instituto Nacional do Câncer José de Alencar Gomes da Silva, com vistas à contratação de serviços continuados de processamento (lavagem/entrega) de roupas (unidade externa) , com locação de enxoval hospitalar e de gerenciamento e operação do setor de rouparia nas dependências do Inca.
ACORDAM os ministros do Tribunal de Contas da União, reunidos em Sessão Plenária, diante das razões expostas pelo relator, em:
9.1.	conhecer desta representação, pois satisfeitos os requisitos legais e regimentais de admissibilidade aplicados à espécie, para, no mérito, considera-la improcedente;; 
9.2.	indeferir o pedido da Ferlim Serviços Técnicos Ltda. para ingressar como interessada, neste processo, sem prejuízo de facultar-lhe vista e cópia dos autos;
9.3. dar ciência ao Inca de que, no pregão, constitui poder-dever da Administração a tentativa de negociação para reduzir o preço final, conforme previsto no art. 24, § 8º, do Decreto 5.450/2005 (atual art. 38, § 8º, do Decreto 10.024/2019) , tendo em vista a maximização do interesse público em obter-se a proposta mais vantajosa; 
9.4.	informar ao Inca e à assessora especial de controle interno do Ministério da Saúde que o conteúdo desta deliberação pode ser consultado no endereço www.tcu.gov.br/acordaos; e
9.5.	arquivar os autos e encerrar o processo.

Representação, com pedido de cautelar, noticiando pretensas inconformidades no edital de pregão eletrônico, com vistas à contratação de serviços continuados de processamento (lavagem/entrega) de roupas de serviços de saúde (unidade externa), com locação de enxoval hospitalar e de gerenciamento e operação do setor de rouparia nas dependências do Inca.

Instituto Nacional do Câncer José de Alencar Gomes da Silva (Inca).

3. Interessados/Representante
3.1. Interessado: Instituto Nacional do Câncer José de Alencar Gomes da Silva (Inca).
3.2. Representante: Ferlim Serviços Técnicos Ltda. (42.116.376/0001-06).

13.1. Ministros presentes: José Mucio Monteiro (Presidente), Walton Alencar Rodrigues, Benjamin Zymler, Augusto Nardes, Aroldo Cedraz, Raimundo Carreiro, Ana Arraes, Bruno Dantas e Vital do Rêgo.
13.2. Ministros-Substitutos presentes: Augusto Sherman Cavalcanti, Marcos Bemquerer Costa, André Luís de Carvalho e Weder de Oliveira (Relator).

WEDER DE OLIVEIRA

Reproduzo com ajustes, e adoto como relatório, a instrução inicial da Secretaria de Controle Externo de Aquisições Logísticas (Selog) (peça 20) :
	“A. Identificação do Processo

	TC Processo 011.657/2020-0
	Proposta preliminar: conhecimento, indeferimento de cautelar, diligência e indeferimento de pedido de ingresso aos autos.

	Unidade Jurisdicionada
	Uasg

	Instituto Nacional do Câncer José de Alencar Gomes Silva (Inca) 
	250052

	Objeto

	Contratação de serviços continuados de processamento de roupas de serviços de saúde, com unidade externa e com locação de enxoval hospitalar (item 1) , para as unidades do Instituto Nacional do Câncer José de Alencar Gomes Silva (Inca) , e de gerenciamento e operação do setor de rouparia, com mão de obra em dedicação exclusiva (item 2) alocada nas dependências do Inca (peça 13, p. 2, item 1.1) .

	Representante
	CNPJ

	Ferlim Serviços Técnicos Ltda.
	42.116.376/0001-06

	Há pedido de Sustentação Oral?
	Procuração 

	Não
	Peça 10

	Modalidade
	Número do Certame
	Tipo

	Pregão Eletrônico
	5/2020
	Menor preço por item

	Vigência
	Valor Máximo Aceitável

	Doze meses, prorrogáveis até o limite de sessenta meses (peça 13, p. 52, item 1.5) 
	R$ 8.737.734,57 (peça 13, p. 52, item 1.1; peça 13, p. 10, item 8.5.4) 

	Fase do Certame

	Conforme mensagens da sessão pública (peça 16, p. 1) , obtidas no Comprasnet em 19/3/2019, o certame está em fase de análise das planilhas de custos e formação de preços e das documentações técnicas, jurídicas e econômico-financeiras apresentadas pelas empresas Ecolav Serviços Técnicos de Lavanderia Ltda., para o item 1, e Atmosfera Gestão e Higienização de Têxteis S.A., para o item 2. Em resposta a e-mail encaminhado por esta Secretaria (peça 12) , o Sr. Lucas de Oliveira Freesz, Chefe Substituto do Serviço de Apoio às Licitações, informou que (peça 17, p. 1) :
O pregão encontra-se na fase de aceitação de proposta, especificamente na análise da planilha de composição de custos. Estima-se que a análise da planilha será encerrada na semana iniciada no dia 23/03/2020. Caso a empresa logre êxito na fase de aceitação da proposta, o processo seguirá para habilitação. Considerando a complexidade do objeto, a previsão é que até o fim do mês o processo esteja concluído (adjudicado e homologado) já que só existe uma empresa com o valor dentro do estimado (para o item 01) .  

	B. Alegações do Representante 

	1.	O representante alega, em suma, que (peça 1, p. 1-14) :
	a) no item 1 do certame, exige-se dois tipos de serviços distintos dentro do mesmo objeto: a prestação de serviço de processamento de roupas de serviços de saúde, com unidade externa, e a locação de enxoval hospitalar;
	b) os dois serviços elencados dentro do mencionado item 1 deveriam ser licitados em separado, em atendimento à regra do parcelamento;
	c) esse modelo cria regra excessivamente restritiva, na medida que impede de participar da licitação as empresas que prestem apenas um dos serviços, seja o processamento de roupas de serviços de saúde, seja a locação de enxoval hospitalar;
	d) nos estudos preliminares (peça 13, p. 85-89) acostados ao Termo de Referência, apesar da tentativa de demonstrar a vantajosidade da contratação integrada de processamento de roupas com a locação de enxoval, não ficou comprovado efetivamente que seria mais econômico do que realizar a contratar parcelando o objeto;
	e) nos referidos estudos preliminares, foi assinalado que não parcelar o objeto tem o condão de reduzir a ampliação da competitividade dos itens a serem licitados (peça 13, p. 89, item 6.7) ;
	f) a dificuldade suscitada nos estudos preliminares sobre o possível risco à União de ter que responder eventual ação de reparação de danos por usos inapropriados e danos ao enxoval, no caso de uma empresa realizar o processamento de roupas, e outra empresa prestar o serviço de locação do enxoval hospitalar, não subsiste, pois a Administração não pode simplesmente tratar de hipóteses, sejam elas positivas ou negativas, sem estudar a fundo qual situação é mais vantajosa para o Erário;
	g) ainda que se corra o risco narrado, se é mais barato realizar a contratação de processamento de roupas e a locação de enxoval, de forma parcelada, esta deve ser a opção escolhida pelo Inca;
	h) sendo o parcelamento a regra, a opção por não parcelar é exceção, e somente deve ser aceita quando comprovada a vantagem para a Administração, o que não ocorreu no caso em exame;
	i) caso o objeto do item 1 estivesse segregado entre o processamento de roupas e locação de enxoval, iriam se abrir oportunidades para dois segmentos que contém diversas empresas prestadoras de cada um dos serviços, aumentando o número de empresas licitantes, as quais podem ter sido desestimuladas a participar do certame, mesmo com a possibilidade de subcontratação, uma vez que responderiam pelos serviços prestados por outra empresa;
	j) o Plenário do TCU, por meio do Acórdão 2023/2009-TCU-Plenário (Ministro. André de Carvalho; trecho transcrito em peça 1, p. 7) , considerou irregular a inclusão, em um único lote, de serviços que não se relacionam entre si, como processamento de roupas, limpeza e higienização;
	k) a hipótese da restrição à competitividade foi comprovada pelo próprio curso da licitação, pois apenas duas empresas se apresentaram como interessadas, e não houve disputa de lances, cabendo à Administração simplesmente aceitar o preço que lhe foi ofertado;
	l) segundo o art. 23, § 1 º, da Lei 8.666/1993, as licitações de obras, compras e serviços efetuados pela Administração devem ser divididas em tantas parcelas quantas se comprovarem técnica e economicamente viáveis;
	m) a Súmula 247 do TCU definiu a obrigatoriedade de adjudicação por itens, e não por preço global, em todos os editais de licitações cujos objetos sejam divisíveis, tendo por objetivo principal a ampla competição de licitantes, de modo a propiciar que as empresas possam participar ao menos em relação aos itens ou unidades autônomas que tiverem capacidade;
	n) a norma vigente em licitações é que o edital deve se adequar à regra da divisibilidade, o que implica diretamente no ganho econômico para a Administração, sendo a seleção da proposta mais vantajosa um dos princípios dos basilares da licitação;
	o) para justificar a adição de dois serviços distintos no mesmo item, consta do Termo de Referência que, com base no estudo preliminar, ficou demonstrado a suposta vantajosidade econômica da solução de processamento de roupas ser realizado junto com a locação de enxoval;
	p) no entanto, a referida vantajosidade econômica não ficou demonstrada, não justificando a adoção da contratação integrada, a despeito do dever de parcelar o objeto;
	q) analisando-se o item 24.1.2 do Termo de Referência (peça 13, p. 81) , que trata da estimativa de preços referenciais, verifica-se que quatro dos seis contratos referenciados foram executados pela empresa Atmosfera Gestão e Higienização Têxteis, a qual logrou êxito após participar sozinha dos referidos certames, tendo vencido os dois últimos certames do Ministério da Saúde, do Instituto Nacional de Cardiologia e do Instituto Nacional de Traumatologia e Ortopedia (Into) , indicando que essa forma de contratação tem restringido a concorrência;
	r) consoante item 24.1.3 do Termo de Referência (peça 13, p. 81) , a empresa Atmosfera Gestão e Higienização Têxteis foi a única a atender ao chamamento de preço requerido pelo Inca;
	s) a junção dos serviços de processamento de roupas de serviços de saúde com unidade externa com a locação de enxoval hospitalar torna a competição mais restrita, ferindo os princípios da ampla competitividade e da seleção da proposta mais vantajosa, notadamente porque não há como selecionar diante da apresentação de apenas uma proposta, cabendo à Administração simplesmente aceitar o preço fornecido pela única empresa licitante;
	t) adicionalmente, a exigência de disponibilização de controle de rastreabilidade do enxoval que será locado, presente no item 7.5.2.10 do Termo de Referência (peça 13, p. 59) , representa ato antieconômico pela excessiva onerosidade;
	u) a implantação de um sistema como esse é extremamente onerosa e não foi contabilizada na cotação de preços realizada pelo Inca nos seis contratos que foram citados nos estudos preliminares;
	v) os estudos preliminares devem se basear em contratações que possuem o objeto mais parecido com o que será licitado, de modo que, no caso em tela, os estudos deveriam abarcar contratações que também exigiam a necessidade de disponibilização de software para rastreabilidade do enxoval hospitalar a ser locado para fins de estudo econômico;
	w) assim, a cotação de preços apresentada no estudo preliminar é falha ao não utilizar contratações com objeto e condições similares às previstas no edital em tela;
	x) não foi feito estudo se é mais econômico adquirir/desenvolver ou exigir a disponibilização desse software de rastreio embutido na prestação de serviços de lavanderia, se o valor total da evasão de enxoval hospitalar justifica o ônus financeiro adicional desse software, bem como se existe real necessidade da disponibilização do software em tela no caso de a empresa contratada processar a roupas e também realizar a locação do enxoval hospitalar;
	y) desse modo, a referida exigência fere o princípio da racionalidade dos custos previsto como meta da Administração Pública, bem como o princípio da vantajosidade, nos termos do item 3.1.1.7 do Termo de Referência (peça 13, p. 53) ;
	z) a empresa Ferlim ofereceu impugnação ao Edital quanto às mencionadas impropriedades, posteriormente indeferida (peça 6) , sem o devido enfrentamento dos argumentos; e 
	aa) é imperativa a suspensão do certame até a deliberação de mérito pelo TCU, dado que o referido pregão está em fase de análise das propostas e documentação apresentadas pela empresa Ecolav para o item 1 (única  classificada) , e pela empresa Atmosfera para o lote 2, podendo ser retomado a qualquer tempo, materializando-se a ofensa ao interesse público, ante as ilegalidades incorridas no Edital.

	C. Exame de Admissibilidade

	Legitimidade do Autor

	O representante possui legitimidade para representar ao Tribunal?
 (Fundamento: art. 113, § 1º, da Lei 8.666/1993, c/c o art. 237 do Regimento Interno/TCU) 
	Sim

	Redação em Linguagem Compreensível

	A representação está redigida em linguagem clara e objetiva, contém nome legível, qualificação e endereço do representante?
 (Fundamento: art. 235 do Regimento Interno/TCU) 
	Sim

	Indício Concernente à Irregularidade ou Ilegalidade

	A representação encontra-se acompanhada do indício concernente à irregularidade ou ilegalidade apontada pelo autor?
 (Fundamento: art. 235 do Regimento Interno/TCU) 
	Sim

	Competência do TCU

	A representação trata de matéria de competência do TCU?
 (Fundamento:  art. 235 do Regimento Interno/TCU) 
	Sim

	Interesse Público

	Os argumentos do autor indicam a possibilidade de existência de interesse público, caso restem comprovadas as supostas irregularidades apontadas na peça inicial.
 (Fundamento: art. 103, § 1º, da Resolução - TCU 259/2014) 
	Sim

	Análise quanto ao interesse público: 
Confirmadas as alegações do representante, restará configurada restrição indevida à competição, bem como a adoção de medidas antieconômicas.

	Conclusão quanto ao Exame de Admissibilidade

	2.	Presentes todos os requisitos de admissibilidade constantes no art. 113, § 1º, da Lei 8.666/1993, c/c os arts. 235 e 237, VII, do Regimento Interno/TCU, e no art. 103, § 1º, da Resolução - TCU 259/2014, a representação deve ser conhecida.

	D. Medida Cautelar – Avaliação dos Pressupostos

	Perigo da Demora

	Há decisão judicial ou administrativa, sem especificação de prazo, para suspender o andamento do processo licitatório ou a contratação?
	Não

	No caso de contratações não decorrentes de Registro de Preços:
	O contrato decorrente do certame já foi assinado?
	Não se aplica

	No caso contratações decorrentes de Registro de Preços:
	A ata de registro de preços decorrente do certame já foi assinada?
	Não se aplica

		O contrato decorrente da ata de registro de preços (que, porventura, seja objeto da representação/denúncia) já foi assinado?
	Não se aplica

		A ata de registro de preços decorrente do certame ainda possui saldo que permita novas contratações pelo órgão gerenciador ou por eventuais adesões?
	Não se aplica

	Análise:

	3. 	Em caráter preliminar, pautada pela Portaria-Segecex 12/2016, em 18/3/2020, às 10:44h, esta Unidade Técnica encaminhou e-mail ao Serviço de Apoio às Licitações do Inca, para informação a respeito da representação e solicitação de elementos preliminares, tendo como prazo de resposta o dia 19/3/2020, às 12h (peça 12) . Foi encaminhado, como resposta, e-mail em 19/3/2020, às 11:12h (peça 17; com anexo em peça 18) , com os esclarecimentos preliminares solicitados.
4.	Está configurado o pressuposto do perigo da demora em razão de que, conforme informado pelo Sr. Lucas de Oliveira Freesz, Chefe Substituto do Serviço de Apoio às Licitações, o pregão encontra-se na fase de aceitação de proposta, especificamente na análise da planilha de composição de custos, estimandose que o processo siga para a habilitação na semana iniciada no dia 23/3/2020, e que esteja concluído até o final do mês de março (peça 17, p. 1) .

	Perigo da Demora Reverso

	O serviço/bem é essencial ao funcionamento das atividades do órgão/entidade?
	Sim

	O órgão ou entidade está coberto contratualmente pelo serviço com razoável vigência (há a possibilidade de voltar a fase ou refazer o certame, a depender da consequência da concessão de cautelar no caso concreto) ou admite prorrogação excepcional?
	Não

	Caso haja a possibilidade de manutenção do contrato com a atual prestadora dos serviços, as condições dessa contratação seriam melhores (menor preço e atendimento satisfatório) que o que se está em vias de contratar?
	Não

	Análise:

	5.	Está configurado o pressuposto do perigo da demora reverso em razão de que, conforme informado pelo Sr. Lucas de Oliveira Freesz, Chefe Substituto do Serviço de Apoio às Licitações, em resposta a e-mail encaminhado por esta Secretaria (peça 12) , a contratação do objeto do pregão em tela é essencial ao desenvolvimento das atividades assistenciais do Inca, sendo a prestação dos referidos serviços atualmente realizada por meio de pagamento indenizatório (peça 17, p. 1-2) ; ou seja, não há solução contratual vigente para atender ao objeto do certame.  

	Plausibilidade Jurídica

	O órgão/entidade está sujeito aos normativos supostamente infringidos?
	Sim

	Há plausibilidade nas alegações do representante?
	Sim

	Há indício de sobrepreço ou superfaturamento?
	Não

	Há grave risco de lesão ao erário, inexecução ou execução insatisfatória do objeto?
	Não há informação

	Análise quanto à plausibilidade jurídica e quanto à necessidade de adoção de medida cautelar:

	6.	A primeira irregularidade apontada pelo representante se refere ao não parcelamento do objeto descrito no item 1 (peça 13, p. 52, item 3.1.1) , sem a necessária demonstração da viabilidade econômica da contratação integrada, afrontando a regra do parcelamento e ocasionando restrição à competitividade.
7.	O Sr. Lucas de Oliveira Freesz, Chefe Substituto do Serviço de Apoio às Licitações, por meio do Parecer 6/2020-INCA/SEAL/INCA/COAGE/INCA/SAES/MS (peça 18, p. 1-5) , ao analisar as alegações feitas em grau de impugnação, pela empresa Ferlim Serviços Técnicos Ltda., reproduziu as seguintes considerações realizadas pelo setor competente do hospital (peça 18, p. 2-4) :
	a) não há o que se falar em parcelamento do objeto, visto que, conforme tratado no item Descrição de Solução, nos Estudos Preliminares da Contratação, a locação de enxoval integra o objeto de maneira acessória (peça 13, p. 88, item 4.1.8) , e não como objeto principal, o que se caracteriza, inclusive, pela unidade de medida da contratação, que é preço do quilograma de roupa limpa entregue (peça 13, p. 63, item 8.10.1) , sendo a locação do enxoval apenas parte formadora deste custo;
	b) a vantajosidade de não transformar a parcela de locação de enxoval em item separado se dá em razão da necessidade de que a empresa que efetue o processamento de roupas assuma a responsabilidade pelas peças que serão disponibilizadas para a instituição, a fim de proceder com cuidados que possibilitem aumento da vida útil da peça, controle de evasão para minimizar as perdas e desvios, melhorias de técnicas de processamento de roupas, visto que, quando a empresa não tem custo pelo desgaste e perda, não existe zelo no tratamento das peças;
	c) se o objeto for parcelado e for identificado, pela contratante, estrago, extravios ou desgaste das peças, haverá dificuldade para identificar de forma objetiva a responsabilização da empresa que deverá proceder com a obrigação de substituição;
	d) nos Estudos Preliminares da Contratação, identificou-se a necessidade de abrir a possibilidade de subcontratação da parcela de locação de enxoval (peça 13, p. 86, item 2.5.2, p. 88, item 4.1.8, e p. 70, item 14) , visto esta ser parte acessória deste objeto, a fim de ampliar ainda mais a competitividade;
	e) a fim de verificar a viabilidade da competitividade no certame, os Estudos Preliminares, em seu item 2.5.1.3 (peça 13, p. 86) , informa que o comportamento do mercado em relação ao modelo de contratação proposto no Estado do Rio de Janeiro foi avaliado, sendo identificado que quatro empresas prestam esse tipo de serviço, de modo que não há que se falar de direcionamento do certame;
	f) no item 2.5.1.6 (peça 13, p. 86) dos referidos Estudos Preliminares é evidenciado que o modelo de contratação em tela já é utilizado em outros órgãos públicos a nível nacional, sendo que o Edital prevê a possibilidade de empresas que não são do Estado do Rio de Janeiro participarem do certame, a fim de dar máxima amplitude de competição ao pregão;
	g)  essa contratação visa demonstrar o papel de importância da Administração Pública em identificar métodos de otimização dos processos com a finalidade de trazer vantajosidade, economicidade e melhorias operacionais, logísticas e sustentáveis, a fim de apresentar aos órgãos de controle que as compras públicas ainda exercem grande poder sobre a determinação de soluções do mercado que atendam acima de tudo ao interesse público;
	h) no item 24.1 do Termo de Referência (peça 13, p. 81) , é detalhado como se deu a estimativa de preços referenciais da licitação, por meio de métrica que utilizou preços de contratações similares de outros órgãos públicos, cotação de fornecedores e Painel de Preços, conforme normas e diretrizes da IN 5/2014 e suas alterações; e
	i) no item 24.1.2 do Termo de Referência (peça 13, p. 81) , foram discriminados os preços praticados por seis órgãos públicos que praticam o mesmo modelo de contratação previsto no Edital, que seja, prestação de serviço de processamento de roupas de serviços de saúde com unidade externa com locação de enxoval hospitalar, sendo que os respectivos editais podem ser encontrados, para consulta, no Painel de Preços de Compras Públicas;
8.	Adicionalmente, no mencionado parecer, foram transcritos os seguintes trechos dos Estudos Preliminares da Contratação (peça 14, p. 85 e 88) :
1.4.2.8. Da Locação de Enxoval Hospitalar
1.4.2.8.1. Faz-se necessária a locação do enxoval hospitalar visto que atualmente o Instituto Nacional de Câncer necessita de adequação às regras mínimas estabelecidas no Manual de Lavanderia Hospitalar, Ministério da Saúde, 1986, pág. 15, quanto a quantificação e distribuição da roupa hospitalar que compõe o enxoval, na qual é necessário aproximadamente de 04 a 06 mudas compreendendo:
a) 01 em uso;
b) 01 a duas a caminho da lavanderia em fase de processamento;
c) 01 a 02 prontas, em descanso, na rouparia central;
d) 1/2 a 01 muda na rouparia da unidade.
1.4.2.8.2. Tendo em vista que:
1.4.2.8.2.1. um processo licitatório, desde o planejamento da compra até a assinatura da ata, dura em média 06 a 12 meses;
1.4.2.8.2.2. que a Administração Pública deve prever os riscos que acarretam a contratação de fornecedores que forneçam o objeto de enxoval hospitalar nos quais incluem: atraso na entrega, desistência da ata; falência e outros;
1.4.2.8.2.3. que uma gerência de rouparia identifica como riscos que envolvem a lavagem e controle do enxoval: desgaste natural das peças; peças descartadas; peças perdidas dentre outros;
1.4.2.8.2.4. que as empresas vencedoras do certame licitatório do referido objeto, necessitam em sua grande maioria, prazo de entrega estendido em razão da produção das peças;
1.4.2.8.2.5. que há a necessidade de reposição imediata das peças citadas no item anterior;
1.4.2.8.3. Conclui-se que a locação de enxoval hospitalar pela empresa que presta serviços de processamento de roupas, se torna primordial às atividades assistenciais prestadas por este Instituto, e que a descrição detalhada da solução tais como as vantagens, encontram-se pormenorizadas neste Estudo Preliminar nos itens de "Descrição da Solução";
[...]
4.1.1. Conforme justificado no item 01, subitem 1.4 deste Estudo Preliminar, verificou-se através de estudo, consulta ao mercado e a outros órgãos de saúde federal do município do Rio de Janeiro (item 2.5.1) , que a solução de Processamento de Roupas com Locação de Enxoval, se torna economicamente mais viável para Administração Pública, além de atender a critérios logísticos e operacionais de maneira positiva;
4.1.2. Dentre as vantagens em contratar o item de Processamento de Roupas com locação de enxoval encontra-se:
a) Maior estoque do enxoval;
b) Menor exposição ao aumento de custos;
c) Maior controle nos inventários de roupas;
d) Destinação legal do enxoval infectado em desuso;
e) Estoque controlado e mais uniforme;
f) Maior reposição;
g) Menos desgaste natural;
h) Menor perda e evasão de roupas;
9.	Fica claro, pela argumentação apresentada, o benefício operacional de se realizar conjuntamente o processamento de roupas juntamente com a locação do enxoval hospitalar. Entretanto, é preciso analisar a economicidade dessa medida. 
10.	Cumpre assinalar que, nos Estudos Preliminares, ao se avaliar a realização da licitação com dois itens (peça 13, p. 89, item 6.7) , considerou-se os benefícios advindos do parcelamento em termos de melhor aproveitamento do mercado e da ampliação da competitividade ao se dividir a solução, sendo registrado que o Item 1 do certame, por si só, já possui um mercado reduzido, de apenas quatro empresas no Estado do Rio de Janeiro (peça 13, p. 86, item 2.5.1.3) . 
11.	Buscando aumentar a competitividade do certame, foi permitida a subcontratação da parcela de locação de enxoval (peça 13, p. 86, item 2.5.2, p. 88, item 4.1.8, e p. 70, item 14) .
12.	Entretanto, para o Item 1, apenas as empresas Ecolav Serviços Técnicos de Lavanderia Ltda. e  Atmosfera Gestão e Higienização de Texteis S.A. apresentaram propostas (peça 14, p. 1) , sendo que a proposta apresentada pela empresa Atmosfera, de R$ 8.798.923,75, foi desclassificada, por ser superior ao valor máximo fixado de R$ 4.756.177,20, correspondendo ao preço de R$ 5,00/kg (peça 13, p. 52, item 1.1) . A empresa que ofertou o melhor lance foi a Ecolav, com a proposta de R$ 4.756.175,00. Por um pequeno equívoco, essa empresa considerou a quantidade mensal de R$ 79.269,58 kg/mês (peça 3, p. 1) , ao invés da quantidade prevista de 79.269,62 kg/mês (peça 3, p. 1) . Ajustada para a quantidade prevista, o valor ofertado seria igual ao máximo permitido, já que cotou o quilograma da roupa lavada em R$ 5,00 (Peça 3, p. 1) . Note-se que não ocorreu disputa de lances, tendo apenas havido as ofertas iniciais. 
13.	Confrontado com as tabelas de preços do itens 2.5.1.2.1 e 2.5.1.6 dos Estudos Preliminares (peça 13, p. 86) , o preço de R$ 5,00/Kg, oferecido pela empresa Ecolav,  parece-nos, a princípio, razoável, já que os preços apurados, por quilograma, em outras contratações, foram: R$ 2,94, R$ 5,14, R$ 5,04, R$ 4,99, R$ 5,23, R$ 7,00, R$ 8,09 e R$ 11,00. O item 24 do Termo de Referência (peça 13, p. 81) explica a metodologia para a obtenção dos preços referenciais, a partir do Mapa de Preços, no caso, R$ 5,00/Kg para o Item 1. Desse modo, não se identifica indício de que o preço ofertado seja excessivo dentro da modelagem em tela.
14.	No item 2.5.1.6 dos Estudos Preliminares (peça 13, p. 86) , afirmou-se que, uma vez que a contratação conjunta de processamento de roupas e de locação do enxoval já se encontra no estilo de contratação de diversos órgãos públicos, cabe ao mercado se adequar a essa nova realidade, pois esta traz benesses ao gerenciamento de hotelaria hospitalar, além da economicidade para Administração Pública.
15.	Entendemos que não cabe que a referida economicidade seja presumida, sendo necessária que esteja baseada em estudos técnicos. Nos itens 5.1.8 e 5.1.9 dos Estudos Preliminares, foi afirmado que (peça 13, p. 89) :
5.1.8. Foi encontrado um aumento de aproximadamente 65% do valor do Kg/roupa limpeza ao contrato regular anterior que teve seu término de vigência em julho de 2019, isto porque, neste novo processo regular, exige a inserção pela licitante do custo de locação de enxoval hospitalar que não existia no objeto anterior;
5.1.9. Vale ressaltar que o aumento deste contrato será revertido em economicidade para a Administração Pública em razão da não necessidade de efetivação de compras de insumos de enxoval hospitalar.
16.	Desse modo, somos por solicitar, em diligência, estudo técnico adotado que, consoante os parâmetros e as diretrizes aplicáveis do previsto na IN 5/2017-Seges/MP, demonstre o benefício, em termos de economicidade, da contratação do processamento de roupas juntamente com a sua locação em relação ao modelo anterior, de contratações distintas, já que foi identificado um aumento de aproximadamente 65% do valor do quilograma de roupa limpa em relação ao contrato anterior, que teve seu término de vigência em julho de 2019, conforme item 5.1.8 dos Estudos Preliminares.
17.	Vale assinalar, quanto ao Item 2 do certame, que apenas as empresas Atmosfera Gestão e Higienização de Texteis S.A. e Ferlim Serviços Técnicos Ltda. apresentaram propostas (peça 15, p. 1) de, respectivamente, R$ 3.322.490,40 e R$ 3.499.200,00, portanto ambas abaixo do valor máximo fixado de R$ 3.981.557,37 (peça 13, p. 52, item 1.1) . 
18.	No item 5.2.3 dos Estudos Preliminares, foi afirmado que (peça 13, p. 89) :
5.2.3. O valor encontrado para o item 02 é de R$ 331.796,45 mensal e global R$ 3.981.557,37, aumento de 20 % do valor global do contrato anterior, considerando que não houve repactuação dos valores de salários e benefícios desde a Convenção Coletiva da vigência de 01/05/2018 a 30/04/2019 e a de 01/05/2019 a 30/04/2020; Além disso houve aumento de quantitativo de postos para a função de Chefe de Unidade e acrescido o posto de Assistente Administrativo que não constava no contrato anterior, sendo o aumento devidamente justificado.  
19.	Considerando as justificativas acima para o aumento de 20% do valor máximo fixado para o Item 2 do certame, em relação ao contrato anterior, e que a melhor oferta (R$ 3.322.490,40) se apresenta aproximadamente 16,5% abaixo do máximo fixado (R$ 3.981.557,37) , entendemos que não há indícios de irregularidade no tocante ao item em tela. 
20.	A segunda irregularidade apontada pelo representante se refere à inserção de exigência desnecessária, de rastreabilidade do enxoval hospitalar, em afronta ao princípio da economicidade.
21.	O Sr. Lucas de Oliveira Freesz, Chefe Substituto do Serviço de Apoio às Licitações, por meio do Parecer 6/2020-INCA/SEAL/INCA/COAGE/INCA/SAES/MS (peça 18, p. 1-5) , ao analisar as alegações feitas em grau de impugnação, pela empresa Ferlim Serviços Técnicos Ltda., reproduziu as seguintes considerações realizadas pelo setor competente do hospital (peça 18, p. 4-5) :
	a) as contratações utilizadas para estimativa de preços referenciais comportam, em seu Termo de Referência ou nas propostas aceitas para execução do objeto, o sistema de rastreabilidade, de maneira igual ou distinta de como detalhada no Edital do pregão em tela;
	b) a necessidade de a contratante ter acesso à rastreabilidade das peças se dá para gerenciamento e controle do cumprimento dos requisitos e das obrigações estipulados no Termo de Referência, quanto ao enxoval, cabendo à Administração ter ciência sobre os insumos que são alocados para uso dentro de sua esfera;
	c) o referido controle se tornaria inviável se fosse realizado de forma manual, de modo que essa medida não é onerosa e nem desnecessária para a Administração Pública.
22.	A previsão de que a empresa contratada para locação do enxoval (serviço incluído no utem 1 do certame) torne disponível sistema de gestão e rastreabilidade do enxoval hospitalar, por meio de software e hardware, consta do item 7.5.2.10 do Termo de Referência (peça 13, p. 59) , podendo esse sistema ser objeto de subcontratação, nos termos do item 14.1.1.2 do Termo de Referência (peça 13, p. 70) .
23.	O item 8.10.9.2 do Termo de Referência (peça 13, p. 64) prevê que as informações para o faturamento da rubrica de Locação de Enxoval serão retiradas do mencionado sistema, por meio de relatório gerencial, pois enquanto se der a substituição gradativa do enxoval do Inca pelo enxoval da contratada, o custo unitário do kg de roupa limpa será variável até que esteja sendo utilizando integralmente o enxoval da contratada, nos termos do itens 8.10.9 e 8.10.9.1 do Termo de Referência (peça 13, p. 63-64) .
24.	O uso de um sistema de gestão e rastreabilidade do enxoval hospitalar, a princípio, atende ao princípio da eficiência da Administração Pública, insculpida no artigo 37 da Constituição Federal. Entretanto, entendemos que a opção por tal exigência deve estar acompanhada de estudo técnico que evidencie que esse requisito não afronta o princípio da economicidade, pelo aumento excessivo de custo ou pela significativa restrição de participantes, de modo que os benefícios operacionais e financeiros da exigência do sistema em tela justifiquem o aumento do preço final decorrente dessa exigência.
25.	Desse modo, somos por solicitar, em diligência, o estudo técnico adotado que, consoante os parâmetros e as diretrizes aplicáveis do previsto na IN 5/2017-Seges/MP, demonstre o benefício da exigência de fornecimento de sistema de gestão e rastreabilidade do enxoval hospitalar, evidenciando que esse requisito não afronta o princípio da economicidade, pelo incremento de custo ou pela eventual restrição à participação, de modo que os benefícios operacionais e financeiros da exigência do sistema em tela justifiquem o aumento do preço final decorrente dessa exigência.
26.	Diante do exposto, apesar de configurado o pressuposto do perigo da demora, está caracterizado o perigo da demora reverso, já que não existe solução contratual válida para atender ao objeto certame, de caráter essencial ao desempenho das funções institucionais da entidade. Desse modo, somos pelo indeferimento do pedido de medida cautelar, sem prejuízo da realização de diligência ao Inca para que encaminhe os elementos relacionados nos itens 16 e 25 desta instrução.

	E. Impacto dos Encaminhamentos Propostos

	Haverá impacto relevante na entidade e/ou na sociedade, decorrente dos encaminhamentos propostos?
	Não

	F. Pedido de Ingresso aos Autos e de Sustentação Oral

	Há pedido de ingresso aos autos?
	Sim

	Análise:

	27.	Quanto ao pedido de ingresso formulado por Ferlim Serviços Técnicos Ltda. como parte interessada no presente processo (peça 1) , propõe-se o seu indeferimento, pois não demonstrou sua razão legítima para intervir nos autos, nem a possibilidade de lesão a direito subjetivo próprio, à luz do art. 146 do Regimento Interno/TCU c/c o art. 2º, § 2º, da Resolução-TCU 36/1995, com redação dada pelo art. 1º da Resolução-TCU 213/2008. 

	Há pedido de sustentação oral?
	Não

	G. Processos Conexos e Apensos

	Há processos conexos noticiando possíveis irregularidades na contratação ora em análise?
	Não

	Há processos apensos?
	Não

	H. Proposta de Encaminhamento

	28.	Em virtude do exposto, propõe-se:
28.1.	conhecer da representação, satisfeitos os requisitos de admissibilidade constantes no art. 113, § 1º, da Lei 8.666/1993, c/c os arts. 235 e 237, VII, do Regimento Interno deste Tribunal, e no art. 103, § 1º, da Resolução - TCU 259/2014;
28.2.	indeferir o pedido de concessão de medida cautelar formulado pelo representante, tendo em vista a inexistência dos elementos necessários para sua adoção (item 26 desta instrução) ;
28.3.	diligenciar o Instituto Nacional do Câncer José de Alencar Gomes Silva (Inca) , com fundamento nos artigos 157 e 187 do Regimento Interno deste Tribunal, para que, no prazo de quinze dias, encaminhe cópia dos seguintes documentos e/ou esclarecimentos (item 26 desta instrução) :
	a) estudo técnico adotado no âmbito do procedimento licitatório que, consoante os parâmetros e as diretrizes aplicáveis do previsto na IN 5/2017-Seges/MP, demonstre o benefício, em termos de economicidade, da contratação do processamento de roupas juntamente com a sua locação em relação ao modelo anterior, de contratações distintas, já que foi identificado um aumento de aproximadamente 65% do valor do quilograma de roupa limpa em relação ao contrato anterior, que teve seu término de vigência em julho de 2019, conforme item 5.1.8 dos Estudos Preliminares;
	b) estudo técnico adotado no âmbito do procedimento licitatório que, consoante os parâmetros e as diretrizes aplicáveis do previsto na IN 5/2017-Seges/MP, demonstre o benefício da exigência de fornecimento de sistema de gestão e rastreabilidade do enxoval hospitalar, evidenciando que esse requisito não afronta o princípio da economicidade, pelo incremento de custo ou pela eventual restrição à participação, de modo que os benefícios operacionais e financeiros da exigência do sistema em tela justifiquem o aumento do preço final decorrente dessa exigência;
	c) demais informações que julgar necessárias; e
	d) designação formal de interlocutor que conheça da matéria para dirimir eventuais dúvidas, informando nome, função/cargo, e-mail e telefone de contato;
28.4.	indeferir o pedido formulado por Ferlim Serviços Técnicos Ltda., de ser considerado como parte interessada, mas lhe autorizando, caso requeira, vista e cópia às peças não sigilosas dos presentes autos após a prolação da deliberação de mérito dos presentes autos;
28.5.	alertar o Instituto Nacional do Câncer José de Alencar Gomes Silva (Inca) quanto à possibilidade de o TCU vir a determinar a anulação dos atos decorrentes do certame ou não prorrogação do contrato, caso haja elementos suficientes para a decisão de mérito, que caracterizem afronta às normas legais e/ou a possibilidade de ocorrência de prejuízos à Administração;
28.6.	encaminhar cópia da presente instrução ao Inca, de maneira a embasar as respostas à diligência; e
28.7.	comunicar ao representante a decisão que vier a ser prolatada.”

2.	Em 26/3/2020, o advogado da firma representante protocolizou petição “Renovação do Pedido Cautelar” de suspensão do certame licitatório, em razão de circunstância superveniente: “Consoante informação do Pregoeiro na data de ontem no Portal Comprasnet, o Pregão Eletrônico nº 05/2020 – INCA será retomado na data de amanhã, dia 27.03.2020 (sexta-feira) , às 8 h.” (peças 21 e 22) .
	É o relatório.

Jorge Ulisses Jacoby Fernandes (6.546/OAB-DF) e outros, representando Ferlim Serviços Técnicos Ltda.

Não atuou.

REPRESENTAÇÃO. PREGÃO ELETRÔNICO INCA 5/2020. LAVAGEM E ENTREGA DE ROUPAS DE SERVIÇOS DE SAÚDE. LOCAÇÃO DE ENXOVAL HOSPITALAR. GERENCIAMENTO E OPERAÇÃO DO SETOR DE ROUPARIA. SUPOSTA JUNÇÃO INDEVIDA DE SERVIÇOS EM ÚNICO ITEM COM RESTRIÇÃO À COMPETITIVIDADE E À ECONOMICIDADE. DILIGÊNCIA PRELIMINAR. ENVIO DE INFORMAÇÕES. ADOÇÃO DE PARÂMETROS DE CUSTOS INFERIORES A OUTRAS LICITAÇÕES NACIONAIS COM MESMA MODELAGEM. EDITAL COM ABRANGÊNCIA PARA TODO O PAÍS. IMPROCEDÊNCIA DAS ALEGAÇÕES. INDEFERIMENTO DO PEDIDO DE INGRESSO DA REPRESENTANTE COMO PARTE INTERESSADA. CIÊNCIA. ARQUIVAMENTO DOS AUTOS. ENCERRAMENTO DO PROCESSO.

REPRESENTAÇÃO (REPR)

Secretaria de Controle Externo de Aquisições Logísticas (Selog).

Conforme relatório precedente, submeto à apreciação deste Plenário representação da empresa Ferlim Serviços Técnicos Ltda., com base no art. 113, § 1º, da Lei 8.666/1993, noticiando pretensas inconformidades no edital do pregão eletrônico 5/2020 (menor preço por item) , conduzido pelo Instituto Nacional do Câncer José de Alencar Gomes da Silva (INCA) .
2.	O referido pregão destina-se à contratação de serviços continuados de processamento de roupas de serviços de saúde, com unidade externa e com locação de enxoval hospitalar (item 1) , e de gerenciamento e operação do setor de rouparia, com mão de obra em dedicação exclusiva (item 2) alocada nas dependências do Inca (peça 13, p. 2, item 1) .
3.	Para sustentar o pedido de suspensão cautelar do certame licitatório, a representante alega, em síntese, que:
o não parcelamento do objeto descrito no item 1 (processamento das roupas e locação do enxoval hospitalar, sem a demonstração da viabilidade econômica e da vantajosidade da contratação integrada, com afronta a regra do parcelamento e restrição à competitividade;
a exigência de disponibilização de software para controle de rastreabilidade do enxoval hospitalar que será locado representa ato antieconômico pela excessiva onerosidade;
4.	A Secretaria de Controle Externo de Aquisições Logísticas (Selog) considera que a representação deve ser conhecida, pois foram atendidos os requisitos de admissibilidade constantes no art. 113, 1º, da Lei 8.666/1993, c/c os arts. 235 e 237, VII, do RI/TCU, e no art. 103, § 1º, da Resolução TCU 259/2014.
5.	Consignou a unidade instrutiva que o pressuposto cautelar do perigo da demora está configurado, uma vez que, conforme informado pelo Inca, o pregão encontra-se na fase de análise da planilha de custos e aceitação da proposta, estimando-se que o processo siga para habilitação e seja concluído até o final de março, visto que apenas uma empresa apresentou proposta dentro do valor estimado.
6.	Por outro lado, também está presente o perigo da demora reverso, tendo em vista que o serviço licitado é essencial ao funcionamento das atividades assistenciais da entidade e não há cobertura contratual que permita a continuidade do objeto.
7.	Quanto à plausibilidade jurídica do modelo de licitação para o item 1 do pregão, a auditora da Selog concluiu em sua instrução que:
“9. Fica claro, pela argumentação apresentada [razões do pregoeiro do Inca], o benefício operacional de se realizar conjuntamente o processamento de roupas juntamente com a locação do enxoval hospitalar. Entretanto, é preciso analisar a economicidade dessa medida”.
 (...) 
13.	 Confrontado com as tabelas de preços do itens 2.5.1.2.1 e 2.5.1.6 dos Estudos Preliminares (peça 13, p. 86) , o preço de R$ 5,00/Kg, oferecido pela empresa Ecolav, parece-nos, a princípio, razoável, já que os preços apurados, por quilograma, em outras contratações, foram: R$ 2,94, R$ 5,14, R$ 5,04, R$ 4,99, R$ 5,23, R$ 7,00, R$ 8,09 e R$ 11,00. O item 24 do Termo de Referência (peça 13, p. 81) explica a metodologia para a obtenção dos preços referenciais, a partir do Mapa de Preços, no caso, R$ 5,00/Kg para o Item 1. Desse modo, não se identifica indício de que o preço ofertado seja excessivo dentro da modelagem em tela. (grifei) 
14. No item 2.5.1.6 dos Estudos Preliminares (peça 13, p. 86) , afirmou-se que, uma vez que a contratação conjunta de processamento de roupas e de locação do enxoval já se encontra no estilo de contratação de diversos órgãos públicos, cabe ao mercado se adequar a essa nova realidade, pois esta traz benesses ao gerenciamento de hotelaria hospitalar, além da economicidade para Administração Pública.”
8.	Não obstante isso, considerou que a economicidade da contratação não pode ser presumida, a par das informações constantes dos itens 5.1.8 e 5.1.9 dos “Estudos Preliminares” do Inca, sendo necessária que esteja adicionalmente baseada em estudos técnicos. 
9.	Em relação à segunda questão impugnada pela representante, a auditora instrutora considerou que:
	“24. O uso de um sistema [software e hardware] de gestão e rastreabilidade do enxoval hospitalar, a princípio, atende ao princípio da eficiência da Administração Pública, insculpida no artigo 37 da Constituição Federal. Entretanto, entendemos que a opção por tal exigência deve estar acompanhada de estudo técnico que evidencie que esse requisito não afronta o princípio da economicidade, pelo aumento excessivo de custo ou pela significativa restrição de participantes, de modo que os benefícios operacionais e financeiros da exigência do sistema em tela justifiquem o aumento do preço final decorrente dessa exigência.”
10.	Desse modo, a unidade instrutiva propõe realizar diligências ao Inca para que apresente no prazo de quinze dias:
“a) estudo técnico adotado no âmbito do procedimento licitatório que, consoante os parâmetros e as diretrizes aplicáveis do previsto na IN 5/2017-Seges/MP, demonstre o benefício, em termos de economicidade, da contratação do processamento de roupas juntamente com a sua locação em relação ao modelo anterior, de contratações distintas, já que foi identificado um aumento de aproximadamente 65% do valor do quilograma de roupa limpa em relação ao contrato anterior, que teve seu término de vigência em julho de 2019, conforme item 5.1.8 dos Estudos Preliminares;”
b) Desse modo, somos por solicitar, em diligência, o estudo técnico adotado que, consoante os parâmetros e as diretrizes aplicáveis do previsto na IN 5/2017-Seges/MP, demonstre o benefício da exigência de fornecimento de sistema de gestão e rastreabilidade do enxoval hospitalar, evidenciando que esse requisito não afronta o princípio da economicidade, pelo incremento de custo ou pela eventual restrição à participação, de modo que os benefícios operacionais e financeiros da exigência do sistema em tela justifiquem o aumento do preço final decorrente dessa exigência.”
11.	Sobre a cautelar requerida, no sentido de suspender o pregão em questão, propõe o indeferimento, pois considera que, embora configurado o perigo da demora, está também caracterizado o perigo da demora reverso, conquanto não existe cobertura contratual para atender a continuidade dos serviços licitados, essenciais ao desempenho das funções do Inca. 
12.	Igualmente propõe o indeferimento do pedido de ingresso da firma representante como parte interessada no processo, pois não demonstrou razão legítima para intervir nos autos, nem a possibilidade de lesão a direito subjetivo próprio. 
II
13.	De fato, cabe conhecer desta representação, pois foram atendidos os requisitos legais e regimentais aplicados à espécie.
14.	Segundo informações dos autos, o pregão Inca 5/2020 encontra-se em suas fases finais. O quadro abaixo demonstra os valores estimados e as respectivas propostas para cada item licitado: 
	Itens/Serviços
	Valor estimado (R$) 
	Empresas licitantes
	Propostas  (R$) 

	Processamento (lavagem) e locação de roupas hospitalares
 (1) 
	4.756.177,20
5,00/kg
	Escolav Serviços Técnicos de Lavanderia Ltda.
	4.756.175,00

			Atmosfera Gestão e Higienização de Têxteis S.A.
	8.798.923,75

	Gerenciamento e operação do setor de rouparia hospitalar
 (2) 
	3.981.557,37
	Atmosfera Gestão e Higienização de Têxteis S.A.
	3.322.490,40

			Ferlim Serviços Técnicos Ltda.
	3.499.200,00

15.	Nesta representação, são questionados os critérios utilizados pelo Inca na modelagem da forma de contratação dos serviços de processamento (lavagem/entrega) e locação de roupas hospitalares com controle de rastreabilidade. A representante entende que a combinação desses serviços em um único item restringe a competitividade e não resulta em vantajosidade para a administração.
16.	A unidade técnica, embora considere não haver objeção operacional quanto à junção dos serviços e na razoabilidade dos preços ofertados, dentro do que foi estimado, entende que caberia realizar diligências ao Inca, a fim de melhor justificar a economicidade frente ao modelo contratual anterior. O mesmo se aplicando para a questão da exigência de sistema para o controle da rastreabilidade das roupas hospitalares locadas.
17.	Relativamente à economicidade, vantajosidade, eficiência e ampliação da concorrência para a modelagem escolhida pelo Inca, reproduzo as informações já prestadas pelo setor competente da entidade, em resposta à primeira diligência realizada pela Selog e registradas na instrução de peça 20:[footnoteRef:2] [2:  As informações prestadas são as mesmas utilizadas como argumentos para rejeitar a impugnação administrativa apresentada pela licitante Ferlim Serviços Técnicos Ltda., firma representante nestes autos.] 
“a) não há o que se falar em parcelamento do objeto, visto que, conforme tratado no item Descrição de Solução, nos Estudos Preliminares da Contratação, a locação de enxoval integra o objeto de maneira acessória (peça 13, p. 88, item 4.1.8) , e não como objeto principal, o que se caracteriza, inclusive, pela unidade de medida da contratação, que é preço do quilograma de roupa limpa entregue (peça 13, p. 63, item 8.10.1) , sendo a locação do enxoval apenas parte formadora deste custo;
b) a vantajosidade de não transformar a parcela de locação de enxoval em item separado se dá em razão da necessidade de que a empresa que efetue o processamento de roupas assuma a responsabilidade pelas peças que serão disponibilizadas para a instituição, a fim de proceder com cuidados que possibilitem aumento da vida útil da peça, controle de evasão para minimizar as perdas e desvios, melhorias de técnicas de processamento de roupas, visto que, quando a empresa não tem custo pelo desgaste e perda, não existe zelo no tratamento das peças;
c) se o objeto for parcelado e for identificado, pela contratante, estrago, extravios ou desgaste das peças, haverá dificuldade para identificar de forma objetiva a responsabilização da empresa que deverá proceder com a obrigação de substituição;
d) nos Estudos Preliminares da Contratação, identificou-se a necessidade de abrir a possibilidade de subcontratação da parcela de locação de enxoval (peça 13, p. 86, item 2.5.2, p. 88, item 4.1.8, e p. 70, item 14) , visto esta ser parte acessória deste objeto, a fim de ampliar ainda mais a competitividade;
e) a fim de verificar a viabilidade da competitividade no certame, os Estudos Preliminares, em seu item 2.5.1.3 (peça 13, p. 86) , informa que o comportamento do mercado em relação ao modelo de contratação proposto no Estado do Rio de Janeiro foi avaliado, sendo identificado que quatro empresas prestam esse tipo de serviço, de modo que não há que se falar de direcionamento do certame;
f) no item 2.5.1.6 (peça 13, p. 86) dos referidos Estudos Preliminares é evidenciado que o modelo de contratação em tela já é utilizado em outros órgãos públicos a nível nacional, sendo que o Edital prevê a possibilidade de empresas que não são do Estado do Rio de Janeiro participarem do certame, a fim de dar máxima amplitude de competição ao pregão;
g) essa contratação visa demonstrar o papel de importância da Administração Pública em identificar métodos de otimização dos processos com a finalidade de trazer vantajosidade, economicidade e melhorias operacionais, logísticas e sustentáveis, a fim de apresentar aos órgãos de controle que as compras públicas ainda exercem grande poder sobre a determinação de soluções do mercado que atendam acima de tudo ao interesse público;
h) no item 24.1 do Termo de Referência (peça 13, p. 81) , é detalhado como se deu a estimativa de preços referenciais da licitação, por meio de métrica que utilizou preços de contratações similares de outros órgãos públicos, cotação de fornecedores e Painel de Preços, conforme normas e diretrizes da IN 5/2014 e suas alterações; e
i) no item 24.1.2 do Termo de Referência (peça 13, p. 81) , foram discriminados os preços praticados por seis órgãos públicos que praticam o mesmo modelo de contratação previsto no Edital, que seja, prestação de serviço de processamento de roupas de serviços de saúde com unidade externa com locação de enxoval hospitalar, sendo que os respectivos editais podem ser encontrados, para consulta, no Painel de Preços de Compras Públicas;
8.	Adicionalmente, no mencionado parecer, foram transcritos os seguintes trechos dos Estudos Preliminares da Contratação (peça 14, p. 85 e 88) :
1.4.2.8. Da Locação de Enxoval Hospitalar
1.4.2.8.1. Faz-se necessária a locação do enxoval hospitalar visto que atualmente o Instituto Nacional de Câncer necessita de adequação às regras mínimas estabelecidas no Manual de Lavanderia Hospitalar, Ministério da Saúde, 1986, pág. 15, quanto a quantificação e distribuição da roupa hospitalar que compõe o enxoval, na qual é necessário aproximadamente de 04 a 06 mudas compreendendo:
a) 01 em uso;
b) 01 a duas a caminho da lavanderia em fase de processamento;
c) 01 a 02 prontas, em descanso, na rouparia central;
d) 1/2 a 01 muda na rouparia da unidade.
1.4.2.8.2. Tendo em vista que:
1.4.2.8.2.1. um processo licitatório, desde o planejamento da compra até a assinatura da ata, dura em média 06 a 12 meses;
1.4.2.8.2.2. que a Administração Pública deve prever os riscos que acarretam a contratação de fornecedores que forneçam o objeto de enxoval hospitalar nos quais incluem: atraso na entrega, desistência da ata; falência e outros;
1.4.2.8.2.3. que uma gerência de rouparia identifica como riscos que envolvem a lavagem e controle do enxoval: desgaste natural das peças; peças descartadas; peças perdidas dentre outros;
1.4.2.8.2.4. que as empresas vencedoras do certame licitatório do referido objeto, necessitam em sua grande maioria, prazo de entrega estendido em razão da produção das peças;
1.4.2.8.2.5. que há a necessidade de reposição imediata das peças citadas no item anterior;
1.4.2.8.3. Conclui-se que a locação de enxoval hospitalar pela empresa que presta serviços de processamento de roupas, se torna primordial às atividades assistenciais prestadas por este Instituto, e que a descrição detalhada da solução tais como as vantagens, encontram-se pormenorizadas neste Estudo Preliminar nos itens de "Descrição da Solução";
[...]
4.1.1. Conforme justificado no item 01, subitem 1.4 deste Estudo Preliminar, verificou-se através de estudo, consulta ao mercado e a outros órgãos de saúde federal do município do Rio de Janeiro (item 2.5.1) , que a solução de Processamento de Roupas com Locação de Enxoval, se torna economicamente mais viável para Administração Pública, além de atender a critérios logísticos e operacionais de maneira positiva;
4.1.2. Dentre as vantagens em contratar o item de Processamento de Roupas com locação de enxoval encontra-se:
a) Maior estoque do enxoval;
b) Menor exposição ao aumento de custos;
c) Maior controle nos inventários de roupas;
d) Destinação legal do enxoval infectado em desuso;
e) Estoque controlado e mais uniforme;
f) Maior reposição;
g) Menos desgaste natural;
h) Menor perda e evasão de roupas;” (grifei) 
18.	Verifica-se que o Inca mapeou que, no estado do Rio de Janeiro, quatro empresas potencialmente poderiam participar do certame e que, além disso, o edital previu a possibilidade de participação de empresas de outros estados e de subcontratação de serviços do item 1. Em vista disso, não há elementos para inferir que a reduzida participação de interessados (duas licitantes – 50% do mercado mapeado) tenha ocorrido pelas regras de negócio estabelecidas no edital.
19.	Acrescente-se que não há ineditismo na modelagem operacional e de custos adotada pelo Inca, porquanto foram utilizadas como parâmetros outras licitações, em âmbito nacional, de soluções empregadas em casos semelhantes ao examinado. 
20.	Há ainda a possibilidade de o setor de licitações do Inca buscar negociar com as empresas habilitadas no certame (art. 38, § 8º, Decreto 10.024/2019) , na tentativa de obter redução dos preços propostos frente aos valores máximos admitidos pela Administração, cabendo ciência à entidade licitante a respeito do seguinte enunciado da jurisprudência selecionada deste Tribunal:
"No pregão, constitui poder-dever da Administração a tentativa de negociação para reduzir o preço final, conforme previsto no art. 24, § 8º, do Decreto 5.450/2005, tendo em vista a maximização do interesse público em obter-se a proposta mais vantajosa (Acórdão 694/2014-TCU-Plenário) "
III
21.	Além do perigo da demora reverso levantado pela Selog, por ausência de cobertura contratual para a continuidade dos serviços, e ante sua essencialidade ao funcionamento da instituição hospitalar, também é necessário considerar o contexto atual de estado de emergência de saúde pública decorrente das ações de combate à pandemia por efeitos da disseminação do coronavírus (Covid-19) , que resultou, inclusive, na decretação do reconhecimento do estado de calamidade pública no país (Decreto Legislativo 6, de 20/3/2020) .
22.	Diante desse quadro, no atual momento, estaria presente o perigo da demora reverso, razão pela qual considero ser prescindível e inoportuna qualquer medida cautelar ou mesmo ordinária, que venha a causar adiamento, suspensão ou mesmo cancelamento do pregão eletrônico CMAN 2/2020, porquanto poderia resultar em prejuízo irreparável ao interesse público no caso de haver interrupção na prestação dos serviços licitados. 
23.	Em situação normal, mesmo sendo realizada a nova diligência, como procedimento padrão de instrução processual, o desfecho deste processo, dada as condições e análises já descritas, muito provavelmente não seria diferente do que ora se propõe.
IV
24.	Quanto ao pedido da representante ingressar como parte interessada no processo, pondero que o acesso aos autos do processo é assegurado pelo art. 92 da Resolução TCU 259/2014 às partes e a seus representantes legais:
“Art. 92. O acesso aos autos será concedido à parte, ou ao seu representante legal, preferencialmente de forma remota, por meio do Portal TCU.”
25.	Segundo o art. 144 do RI/TCU, são partes no processo o responsável e o interessado.
Acerca do ingresso como interessado no processo, assim dispõe o art. 146, § 1º do RI/TCU: 
“Art. 146. A habilitação de interessado em processo será efetivada mediante o deferimento, pelo relator, de pedido de ingresso formulado por escrito e devidamente fundamentado. 
§ 1º O interessado deverá demonstrar em seu pedido, de forma clara e objetiva, razão legítima para intervir no processo.”
Não sendo, regimentalmente, a representante parte no processo, acolho a proposta da Selog e indefiro o requerimento formulado, visto não ter sido demonstrada, de forma clara e objetiva, razão legítima para intervir no processo, sem prejuízo de seus representantes legais obterem vista e cópia dos presentes autos. 
***
Nesse contexto, considero que as informações fornecidas pelo setor de licitação do Inca, em resposta à primeira diligência, são suficientes para decidir pela improcedência desta representação, posto que não está evidenciada nos autos, objetivamente, a possibilidade de contratação antieconômica em decorrência da condução do pregão eletrônico Inca 5/2020. Tampouco há descumprimento das diretrizes elencadas no art. 20 da Instrução Normativa MPDG 5/2017, que estabelece normas e procedimentos de contratação de serviços sob o regime de execução indireta no âmbito dos órgãos e entidades da Administração Pública Federal.
	Ante o exposto, manifesto-me no sentido de que seja adotada a decisão que ora submeto à apreciação deste Colegiado.
TCU, Sala das Sessões Ministro Luciano Brandão Alves de Souza, em 1º de abril de 2020.
Weder de Oliveira
Relator